【裁判字號】    99,上易,900
【裁判日期】    991019
【裁判案由】    勞動基準法
【裁判全文】
臺灣高等法院高雄分院刑事判決         99年度上易字第900號
上  訴  人  臺灣高雄地方法院檢察署檢察官
被      告  乙○○
上列上訴人因被告勞動基準法案件，不服臺灣高雄地方法院99年
度易字第786 號中華民國99年6 月21日第一審判決（起訴案號：
臺灣高雄地方法院檢察署99年度偵字第4730號），提起上訴，本
院判決如下：
    主  文
上訴駁回。
    理  由
一、公訴意旨略以：被告乙○○自98年11月10日起，擔任福財製
    革廠股份有限公司（下稱福財公司）董事長，為福財公司代
    表人及勞動基準法所定之僱主，並參與解雇勞工決議，明知
    僱主以勞動基準法第11條第2 款業務緊縮情事而終止勞動契
    約時，應依同法第17條規定給付勞工預告工資及資遣費，惟
    福財公司自98年10月20日起陸續解雇如附表「姓名」欄所示
    之員工，並依就業服務法第33條規定，於資遣員工離職前10
    日製作資遣通報名冊與高雄縣政府勞工局，竟未依規定發給
    預告工資及資遣費等語，因認被告乙○○涉有違反勞動基準
    法第78條規定法人之代表人，因執行業務違反勞動基準法第
    17條關於發給勞工資遣費之罪嫌。
二、按犯罪事實應依證據認定之，無證據不得推定其犯罪事實；
    不能證明被告犯罪者，應諭知無罪之判決，刑事訴訟法第15
    4 條第2 項、第301 條第1 項分別定有明文。而認定犯罪事
    實所憑之證據，雖不以直接證據為限，間接證據亦包括在內
    ；然而無論直接或間接證據，其為訴訟上之證明，須於通常
    一般之人均不致有所懷疑，而得確信其為真實之程度者，始
    得據為有罪之認定，倘其證明尚未達到此一程度，而有合理
    之懷疑存在，致使無從為有罪之確信時，根據罪證有疑，利
    於被告之證據法則，即不得遽為不利被告之認定（最高法院
    76年度台上字第4986號判例意旨參照）。告訴人之告訴，係
    以使被告受刑事訴追為目的，是其陳述是否與事實相符，仍
    應調查其他證據以資審認（最高法院52年度台上字第1300號
    判例要旨參照）。
三、本件憑以認定本案之非供述證據，查無違反法定程序取得之
    情，依刑事訴訟法第158 條之4 規定反面解釋，自具有證據
    能力。
四、公訴人認被告乙○○涉嫌違反勞動基準法第17條未發給勞工
    資遣費之犯行，無非係以告訴人午○○、辰○○○之指述，
    及卷附行政院勞工委員會南區勞動檢查所98年12月15日勞南
    檢製字第0981014470號函暨檢附一般事業單位勞動條件檢查
    會談紀錄表、福財公司資遣通報名冊2 份、高雄縣第一勞資
    關係協進會勞資爭議案協談紀錄表、高雄縣政府98年11月24
    日府勞資字第0980291792號函暨檢附福財公司勞資爭議調解
    委員會第1 次會議紀錄、高雄縣政府98年12月16日府勞資字
    第0980313570號函暨檢附福財公司勞資爭議調解委員會第2
    次會議紀錄等資料，資為論據。
五、訊據被告乙○○堅詞否認上揭違反勞動基準法第17條未發給
    勞工資遣費之犯行，辯稱：我只是福財公司屏東廠廠長，是
    在98年11月10日福財公司停工後，才接任該公司董事長，公
    司是在98年9 月倒閉。這個缺本來是丙○○要接，原董事長
    何義川是我叔叔，丙○○是何義川的女兒，因為體諒她父親
    年事已高，後來因為丙○○的先生是公務人員不能接，所以
    才叫我接，我想反正我現在也什麼都沒了，接也沒什麼關係
    ，大家當初還講說如果接還要付我一點生活費，到後面大家
    堂兄弟翻臉就什麼都沒了，該公司以業務緊縮為由解雇員工
    是在我接任負責人前，我並未參與該項業務之執行等語。
六、經查：
  (一)告訴人午○○、辰○○○雖於檢察官訊問時分別指稱福財公
    司未依規定給付勞工資遣費，然於檢察官99年1 月27日訊問
    時亦分別供稱是遭何政炫資遣解雇等語（99年他字卷9 第36
    頁），是被告乙○○並無代表福財公司執行終止與附表「姓
    名」欄所示員工勞動契約之業務，進而未依規定發給勞工資
    遣費之事實。
  (二)次查，被告乙○○是在98年11月10日，始經福財公司股東臨
    時會推選為該公司董事，隨後於當日董事會中經推選該公司
    董事長，在此之前乙○○是在福財公司屏東廠擔任廠長，負
    責屏東廠區乙節，業據被告乙○○供述在卷（原審卷第93頁
    、本院卷第30頁），且原審同案被告何義川亦供稱：乙○○
    於接任福財公司董事長前，是在福財公司屏東廠擔任廠長，
    負責屏東廠區（原審卷第95頁）、原審同案被告何政炫亦供
    稱：福財公司自95年8 月起是由伊負責經營等語（原審卷第
    96頁），另證人午○○、辰○○○於檢察官訊問時，及證人
    子○○、庚○○於原審審理時亦均具結證稱福財公司是何政
    炫負責經營（99年他字卷9 第36頁、原審卷第36、42頁）；
    均無提及被告乙○○有何參與公司營運並以業務緊縮為由終
    止與上開員工之勞動契約之事實。此外；復有卷附福財公司
    98年11月10日股東臨時會會議紀錄、董事會會議紀錄、及福
    財公司變更登記表在卷可稽（99年他字卷9 第14-18 頁）。
    是被告乙○○辯稱：伊在98年11月10日前只是福財公司屏東
    廠廠長，負責屏東廠區管理，員工係由何義川、何政炫終止
    勞動契約，與伊無關等語，應堪採信。
  (三)福財公司以業務緊縮為由，將附表「姓名」欄所示之員工通
    知終止勞動契約之解雇決定，是由何政炫於98年10月間勾選
    名冊後，交由會計吳沛純通知員工乙節，業據證人張何金玉
    、吳沛純於原審審理時具結證稱「98年10月中旬當時擔任總
    經理的何政炫交給我1 份員工名冊叫我交給會計，並說他要
    的人有打勾下來，不要的就叫會計把他們資遣，我雖然是老
    闆的女兒，但我也被資遣了。該份員工名冊是何政炫勾選的
    。被資遣者並無領到資遣費或預告工資。」、「我在98年4
    月至98年10月23日於福財公司擔任會計。何義川是公司負責
    人，何政炫是我們的經理，乙○○是屏東的廠長。福財公司
    的負責人有變更過，變更為乙○○。福財公司解僱員工分二
    波，解僱的過程為：(1) 總經理何政炫要知道公司目前有那
    些人，我於98年10月初將勞保名冊透過丙○○拿給何政炫，
    他在勞保名冊勾選出名字，沒有勾到的人就要被解僱。(2)
    總經理勾完之後，我就直接按照這名冊通知勞工及主管機關
    勞工局。(3) 第一波解僱勞工的時候，勞保局跟我們講說，
    要資遣解僱的勞工，在60天之內不可以超過3 分之1 ，所以
    我們第一波所解僱人的員剛好符合勞工局的標準。(4) 第二
    波是因為我們陸續還有勞工要解僱，但是要解僱的這些勞工
    已經超過勞工局的規定，所以後來總經理何政炫又有補充一
    些勞工進來，之後我們第二批的勞工才有符合勞局在60天之
    內不能超過3 分之1 的名冊，這樣才有辦法解僱勞工。(5)
    公司分二波解僱員工，是為了要符合法規的規定。是在10月
    份敲定有那些人留任，因為我們工廠正式做到約10月20日至
    23日那幾天，些現場人員有來問我，她們聽說公司不做了，
    要去勞工局領失業給付金，我就告知她們公司會幫她們辦理
    離職手續。第一波跟第二波一樣都是同時在10月底通知。解
    僱第二波員工的時候，公司負責人乙○○還沒有辦理變更登
    記成功。我們工廠確實是在10月底左右就做最後一批結束，
    後來我就沒有再進入工廠。在我們要解僱第二批的時候，我
    當時還有陸續進出工廠，但非正式的工作，而是有事情才進
    去看，因為他們第二批是在11月15日通報勞工局，主要是因
    為他們的人數在60天內未符合勞工局的要求，所以後續才有
    再補充勞工，後來我才跟她們講說第二批的人員若要領失業
    給付的話，要等到11月15日以後，我才做第二批的解僱。福
    財公司資遣第二批員工的決定，是在被告乙○○接任福財公
    司負責人之前。福財公司決定資遣員工當時，公司名義負責
    人是何義川，相關資遣業務的執行負責人為何政炫。決定資
    遣員工時，乙○○擔任福財公司屏東廠區的廠長。乙○○對
    於福財公司資遣員工部分的業務並無參與執行。福財公司陳
    報給勞工局有部分員工是在98年11月15日資遣，純粹是為了
    應付勞工局的要求，才為此的作業。事實上公司在98年10月
    底，就已經完成所有的資遣作業。」等語在卷，互核相符（
    原審卷第46-50 、71-75 頁），且從卷附福財公司資遣通報
    表顯示（99年他字卷9 第4-6 頁），福財公司分別於98年10
    月20日、98年11月2 日通報主管機關即高雄縣政府勞工局將
    分別於98年10月31日、98年11月15日資遣附表編號1 至14「
    姓名」欄所示之員工，另證人庚○○、午○○於原審審理時
    亦均證稱98年10月間就遭福財公司通知資遣（原審卷第40、
    45頁），顯見卷附98年11月2 日福財公司資遣通報表上雖記
    載附表編號9 至14、16「姓名」欄所示卯○○○等7 名員工
    之資遣日期為98年11月15日，然實際決定及通知資遣解雇員
    工之行為是在98年10月底即已完成，是被告乙○○當時既非
    福財公司董事長，亦未代表福財公司執行解雇附表「姓名」
    欄所示員工之業務，堪以認定。
  (四)是公訴人僅憑被告乙○○於98年11月10日起接任福財公司董
    事長職務而遽認被告乙○○涉有代表福財公司於執行解雇員
    工之業務，違反勞動基準法第17條未發給勞工資遣費之犯行
    ，尚屬無法證明。
七、原審以被告犯罪不能證明而諭知其無罪之判決，核無不合，
    檢察官上訴意旨稱: 雇主不經預告終止勞動契約後拒不給付
    資遣費，有勞動基準法第78條規定之適用，且被告於員工遭
    解雇之際係擔任屏東廠長職務，對公司之經營有一定之涉入
    程度，應屬實際負責人之一，自應負共犯責任云云，惟查；
    勞動基準法所謂之雇主，謂僱用勞工之事業主、事業經營之
    負責人或代表事業主處理有關勞工事務之人，該法第2 條第
    1 項第2 款定有明文。本案被告於案發當時並非事業經營之
    負責人，已如前述；再觀卷附之98年11月12日高雄縣第一勞
    資關係協進會勞資爭議案協調紀錄表其中資方代表為何政炫
    （他字卷第7 頁），又行政院勞工委員會南區勞動檢查所一
    般事業單位勞動條件檢查會談紀錄表所列有關事業單位名稱
    ：福財製革（股）公司違反事實說明：未依規定給付加班費
    未依規定發給勞工預告工資未依規定召開勞資會議未依規定
    發給資遣費以及會談紀錄重要提示事項及補充資料，其事業
    單位之會同檢查人員亦為何政炫，其並受福財製革（股）有
    限公司負責人何義川之委託，代表回答、處理有關公司之勞
    工事務（他字卷第2-3 頁）；故被告擔任公司屏東廠長職務
    ，然並無權決定員工聘僱、薪資等勞工事務，亦無法代表該
    公司決定員工所擔任職務之去留，更無法以公司廠長之地位
    參與高雄縣政府勞工局召集之勞資協調會，被告既無權代表
    事業主處理有關勞工事務之人，顯非屬上揭規定所示之雇主
    無疑，公訴人指稱被告乙○○亦為公司實際負責人云云，與
    事實不符；核其上訴為無理由，自應駁回其上訴。
據上論斷，應依刑事訴訟法第368條，判決如主文。
本案經檢察官呂建昌到庭執行職務。
中    華    民    國    99    年    10    月    19    日
                  刑事第六庭    審判長法  官  王憲義
                                      法  官  邱永貴
                                      法  官  簡志瑩
以上正本證明與原本無異。
不得上訴。
中    華    民    國    99    年    10    月    19    日
                                      書記官  吳新貞
附表：
┌──┬─────┬─────┬────┬────┬────┬──┐
│編號│姓  名    │職稱      │通報主管│資遣日期│資遣事由│備註│
│    │          │          │機關日期│        │        │    │
├──┼─────┼─────┼────┼────┼────┼──┤
│ 1  │己○○    │技術員    │98.10.20│98.10.31│業務緊縮│    │
├──┼─────┼─────┼────┼────┼────┼──┤
│ 2  │巳○○    │作業指導員│98.10.20│98.10.31│業務緊縮│    │
├──┼─────┼─────┼────┼────┼────┼──┤
│ 3  │甲○○    │生管指導員│98.10.20│98.10.31│業務緊縮│    │
├──┼─────┼─────┼────┼────┼────┼──┤
│ 4  │壬○○    │作業指導員│98.10.20│98.10.31│業務緊縮│    │
├──┼─────┼─────┼────┼────┼────┼──┤
│ 5  │丁○○    │作業員    │98.10.20│98.10.31│業務緊縮│    │
├──┼─────┼─────┼────┼────┼────┼──┤
│ 6  │丙○○（即│作業指導員│98.10.20│98.10.31│業務緊縮│    │
│    │張何金玉）│          │        │        │        │    │
├──┼─────┼─────┼────┼────┼────┼──┤
│ 7  │戊○○    │作業員    │98.10.20│98.10.31│業務緊縮│    │
├──┼─────┼─────┼────┼────┼────┼──┤
│ 8  │寅○○    │作業員    │98.10.20│98.10.31│業務緊縮│    │
├──┼─────┼─────┼────┼────┼────┼──┤
│ 9  │卯○○○  │作業員    │98.11.2 │98.11.15│業務緊縮│    │
├──┼─────┼─────┼────┼────┼────┼──┤
│ 10 │丑○○    │作業員    │98.11.2 │98.11.15│業務緊縮│    │
├──┼─────┼─────┼────┼────┼────┼──┤
│ 11 │辰○○○  │技術員    │98.11.2 │98.11.15│業務緊縮│    │
├──┼─────┼─────┼────┼────┼────┼──┤
│ 12 │癸○○    │技術員    │98.11.2 │98.11.15│業務緊縮│    │
├──┼─────┼─────┼────┼────┼────┼──┤
│ 13 │午○○    │作業員    │98.11.2 │98.11.15│業務緊縮│    │
├──┼─────┼─────┼────┼────┼────┼──┤
│ 14 │子○○    │作業員    │98.11.2 │98.11.15│業務緊縮│    │
├──┼─────┼─────┼────┼────┼────┼──┤
│ 15 │庚○○    │作業員    │未列通報│98.10.20│業務緊縮│    │
│    │          │          │名冊    │        │        │    │
├──┼─────┼─────┼────┼────┼────┼──┤
│ 16 │辛○○○  │作業員    │未列通報│98.11.15│業務緊縮│    │
│    │          │          │名冊    │        │        │    │
└──┴─────┴─────┴────┴────┴────┴──┘

司法院資訊處製作；財團法人民間司法改革基金會備份。
